臺灣高等法院臺南分院刑事判決
110年度上易字第288號
上  訴  人  臺灣臺南地方檢察署檢察官
被      告  林忠貴



上列上訴人因被告違反毒品危害防制條例案件，不服臺灣臺南地
方法院109年度簡上字第198號中華民國110年2月9日第一審判決
（起訴案號：臺灣臺南地方檢察署108年度毒偵字第3077號），
提起上訴，本院判決如下：
    主  文
上訴駁回。
    理  由
一、聲請簡易判決處刑意旨略以：被告甲○○基於施用第二級毒品
    之犯意，於民國108年12月2日晚上11時許，在臺南市○○區○○
    ○00號住處，以將甲基安非他命置入玻璃球燒烤吸食煙霧之
    方式，施用第二級毒品甲基安非他命1次。嗣經警於108年12
    月3日晚上6時許，持法院法官核發之搜索票前往上址執行搜
    索查獲，當場扣得吸食器1組、玻璃球1個、殘渣袋2個、分
    裝勺1支、分裝袋1包，另徵得其同意採集尿液送驗後，結果
    呈安非他命、甲基安非他命陽性反應，因認被告涉犯毒品危
    害防制條例第10條第2項施用第二級毒品罪嫌。
二、按(一)109年7月15日修正生效之毒品危害防制條例第20條第
    3項規定，犯第10 條之罪於觀察、勒戒或強制戒治執行完畢
    釋放後，3年後再犯第10 條之罪者，適用同條前2項之規定
    。上開所謂「3年後再犯」，只要本次再犯（不論修正施行
    前、後）距最近1 次觀察、勒戒或強制戒治執行完畢釋放，
    已逾3 年者，即該當之，不因其間有無犯第10條之罪經起訴
    、判刑或執行而受影響；(二)刑事訴訟法第303條第1款規定
    ，案件有起訴之程序違背規定之情形者，應諭知不受理之判
    決。所稱起訴之程序違背規定，無須侷限於起訴時為斷，因
    起訴後始發生之情事變更事由，致法院不能為實體上之審理
    及實體判決者，亦屬之。而毒品危害防制條例修法後既已賦
    予檢察官視個案不同而為觀察、勒戒或附條件緩起訴之裁量
    ，復涉施用毒品者人身自由之剝奪及受多元處遇之選擇，攸
    關其權益，故法院視個案情形，如認檢察官未及審酌被告有
    無不適合附命完成戒癮治療等緩起訴處分之情形，而逕予裁
    定觀察、勒戒或起訴，顯屬不利或有失公平者，自得認起訴
    之程序違背規定，且無從補正而為不受理之判決，俾由檢察
    官再行斟酌而為適法之裁量。
三、原判決即原審法院109年度簡上字198號判決撤銷第一審簡易
    判決處刑，改判公訴不受理，理由略以：(一)被告前因施用
    毒品案件，經臺灣臺南地方法院以93年度毒聲字第737號裁
    定送觀察、勒戒後，認無繼續施用毒品之傾向，而於93年9 
    月13日釋放出所而執行完畢；而被告其後雖有再因施用毒品
    案件，多次經法院判處罪刑確定及執行完畢之紀錄，但迄今
    均無再受觀察、勒戒或強制戒治之情形，有臺灣高等法院被
    告前案紀錄表在卷可按。檢察官聲請簡易判決處刑書謂：被
    告本件施用第二級毒品之時間為108 年12 月2日晚上11時許
    ，距被告最近一次觀察、勒戒執行完畢釋放即93年9 月13日
    ，已逾3年；檢察官依修正後毒品危害防制條例第20條第3項
    規定，應聲請觀察勒戒、或依刑事訴訟法第253之1、之2規
    定為附條件緩起訴處分；(二)本件雖在前開規定修正生效前
    之109年4月15日聲請簡易判決處刑繫屬法院，有法院收文章
    戳可參（原審簡字卷第7頁）；本件聲請簡易判決處刑時未
    及適用毒品危害防制條例第20條第3項規定，仍依（修正前
    ）同條例第23條第2 項規定逕行聲請簡易判決處刑；未由檢
    察官適用修正後規定，基於一次性之整體規劃而重啟處遇程
    序，視被告個案情形，究係給予「觀察、勒戒或強制戒治」
    或給予「附命完成戒癮治療緩起訴處分」之機會較為公平，
    乃認起訴（聲請簡易判決處刑）之程序違背規定，且無從補
    正，而依刑事訴訟法第303條第1款規定諭知公訴不受理判決
    ，俾由檢察官再行斟酌而為適法之裁量，依前開說明，於法
    核無不合。
四、檢察官上訴意旨略以：(一)依109年7月15日修正後之毒品危
    害防制條例第35條之1 第2 款規定：「審判中之案件，由法
    院或少年法院（地方法院少年法庭）依修正後規定處理」，
    又起訴程序是否違背規定，係以案件起訴並繫屬於法院之時
    點為判斷標準，只要起訴時合於法律規定，縱嗣後因法律變
    更致使法院須為不同處理，仍無從反推檢察官之起訴違背規
    定，最高法院109年度台抗字第1740號刑事裁定意旨可資參
    照；本案係於毒品危害防制條例修正施行前繫屬於法院，斯
    時修正後之毒品危害防制條例尚未施行，則檢察官依當時有
    效之規定，認被告行為構成犯罪，而將之提起公訴，自屬合
    法而無起訴程序違背規定，原審判決逕認本案檢察官起訴程
    序違背規定，似有判決違背法令之違誤。(二)毒品危害防制
    條例第35條之1立法理由載明：「關於具體案件適用新舊法
    之說明如下：若該等案件於修正施行前已繫屬於法院或少年
    法院（地方法院少年法庭）者，為求程序之經濟，法院或少
    年法院（地方法院少年法庭）應依修正施行後之規定處理，
    即應依職權為觀察、勒戒或強制戒治之裁定。本案係於修正
    後之毒品危害防制條例施行前提起公訴並繫屬於法院，揆諸
    上開立法理由，原審判決亦應逕為觀察勒戒、裁定，尚非逕
    為不受理判決。(三)附命完成戒癮治療之緩起訴處分，係屬
    檢察官於偵查中之職權，犯施用第一、二級毒品之罪者，檢
    察官於偵查中本會裁量被告應依毒品危害防制條例第24條之
    規定為附命完成戒癮治療之緩起訴處分，抑或依同條例第10
    條之規定提起公訴，是若檢察官選擇提起公訴時，應認檢察
    官已審酌裁量權，然原審判決逕認檢察官尚須依職權裁量是
    否聲請法院觀察、勒戒或為命附條件之緩起訴處分，而不適
    用毒品危害防制條例第35條之1規定，顯係逾越法律文義，
    而有判決違背法令之違誤等語。惟按：(一)刑事訴訟法第30
    3條第1款所稱起訴之程序違背規定，無須侷限於起訴時為斷
    ，因起訴後始發生之情事變更事由，致法院不能為實體上之
    審理及實體判決者，亦屬之；為最高法院近來一致見解（最
    高法院109年度台抗字第1771號、110年度台上字第3192號判
    決參照），原判決以聲請簡易判決處刑後，有毒品危害防制
    條例修正之情事變更，認起訴程序違背規定，並無判決違背
    法令；(二)毒品危害防制條例第35條之1 第2 款規定：「審
    判中之案件，由法院或少年法院（地方法院少年法庭）依修
    正後規定處理」，所謂修正後規定，並未明文；則法院對於
    審判中之案件，視個案情形，依修正後規定，或裁定令入勒
    戒處所觀察、勒戒，或判決不受理，均合於規定。準此，就
    本次再犯第10條之罪，距最近1 次觀察、勒戒或強制戒治執
    行完畢釋放後，已逾3 年者，法院依職權裁定觀察、勒戒，
    或為不受理判決，依憑法條文義、立法理由，或基於被告利
    益、修法意旨，均屬有據，為求彈性適用，於程序經濟及被
    告利益間取得平衡，並參酌毒品危害防制條例為維護國民身
    心健康之立法目的，暨本次修正毒品危害防制條例第24條已
    擴大檢察官對施用毒品者附條件緩起訴之範圍，使其能視個
    案具體情節給予適當之多元處遇，法院自得斟酌個案情形，
    擇一適用。此為最高法院最近所持之一致見解（最高法院10
    9年度台抗字第1771號 刑事裁定、110年度台上字第3192號
    判決參照），原判決依法為不受理判決，於法有據。（三）
    至於同條例第35條之1第2款規定似欲透過立法說明由法院依
    職權裁定觀察、勒戒或強制戒治，以替代第20條第1 項、第
    2 項所定應由檢察官提出觀察、勒戒或強制戒治之聲請云云
    。惟「起訴程序違背規定」既及於起訴後規定，應保障起訴
    至審判中程序均合規定之當事人程序正義，一方面尊重檢察
    官選擇依聲請觀察勒戒或命附戒癮條件緩起訴處分等裁量權
    ，另方面亦賦予施用毒品者於偵查中陳述適合之戒癮治療或
    戒毒處遇之機會，以保障病患型犯人之陳述權；反之，倘依
    毒品危害防制條例第35條之1規定立法說明舉例由法院逕行
    依職權裁定觀察勒戒等語，於第一審判處施用毒品罪刑而由
    被告上訴至第二審情形，此時倘依該說明舉例，由法院逕依
    職權定觀察勒戒確定，如被告始再撤回上訴，則罪刑與觀察
    勒戒皆須執行，無異二罰，縱可彼此折抵，然已使罪刑執行
    及觀察勒戒處遇之目的混淆衝突，更與此次修法考量施用毒
    品者具「病患性犯人」之特質、放寬觀察勒戒或強制戒治制
    度適用時機之寬厚目的，扞挌不符；從而，前開依毒品危害
    防制條例第35條之1規定立法說明，僅屬例示；究應為公訴
    不受理判決或由法院逕行依職權裁定觀察勒戒，仍應依個案
    公平之允當，擇一適用；(四)綜上，原判決既已說明本於個
    案公平情形，擇依刑事訴訟法第303條第1項第3款規定，為
    公訴不受理判決，即無違法不當可言；檢察官前開之上訴，
    為無理由，爰不經言詞辯論，逕行駁回前開上訴。
據上論斷，應依刑事訴訟法第368條、第372條，判決如主文。
中　　華　　民　　國　　110 　年　　5 　　月　　31　　日
                  刑事第四庭    審判長法  官  郭玫利
                                      法  官  陳金虎　　
                                      法  官  蔡廷宜
以上正本證明與原本無異。
不得上訴。
　　　　　　　　　　　　　　　　　　　書記官  葉宥鈞　　
中　　華　　民　　國　　110 　年　　5 　　月　　31　　日